臺灣高等法院刑事判決　　　　　　　　99年度上訴字第4468號
上　訴　人
即　被　告　朱忠益
選任辯護人　李玉海律師
上列上訴人因違反醫師法案件，不服臺灣臺北地方法院99年度醫
訴字第6號，中華民國99年11月16日第一審判決（起訴案號：臺
灣臺北地方法院檢察署99年度偵字第3683號），提起上訴，本院
判決如下：
    主  文
上訴駁回。
朱忠益緩刑年。
    事  實
一、朱忠益自民國98年3月間起，在新北市○○區○○路2段128
    號9樓13室開設「朱博士中醫研究室」，與其已成年之女兒
    朱語青、朱芷萱（二人均未據起訴）均明知未依法取得合法
    醫師資格，不得擅自執行醫療業務，竟共同基於違反醫師法
    之犯意聯絡，於98年4月初某日，在上開處所，由朱忠益以
    新臺幣（下同）一千五百元之代價，為病患黃淳瀅從事把脈
    、看診、開藥等醫療行為，並由朱語青、朱芷萱將朱忠益所
    開立之藥物配置、包裝後交付黃淳瀅，而共同擅自執行此等
    醫療業務。黃淳瀅於服用上開藥物後感覺不適，遂於98 年4
    月17日15時許，持該等藥物向臺北縣新店市（現為新北市新
    店區）衛生所提出口頭陳訴，新北市政府衛生局遂先後於同
    年4月29日、同年5月18日派員至上址稽查，因而查悉上情。
二、案經新北市政府函請臺灣臺北地方法院檢察署檢察官偵查起
    訴。
    理  由
甲、程序方面：
    按被告以外之人於審判外之言詞或書面陳述，除法律有規定
    者外，不得作為證據，刑事訴訟法第159 條第1 項定有明文
    。又被告以外之人於審判外之陳述，雖不符同法第159 條之
    1 至第159 條之4 之規定，但經當事人於審判程序同意作為
    證據，法院審酌該言詞陳述或書面陳述作成時之情況，認為
    適當者，亦得為證據；當事人、代理人或辯護人於法院調查
    證據時，知有第159 條第1 項不得為證據之情形，而未於言
    詞辯論終結前聲明異議者，視為有前項之同意，刑事訴訟法
    第159條之5亦有明文。經查，本件判決所援引證人黃淳瀅於
    偵查時之陳述，雖屬被告以外之人於審判外之陳述，而為傳
    聞證據，惟當事人及辯護人於本院準備程序中並未爭執該等
    陳述之證據能力，且迄至言詞辯論終結前亦未再聲明異議，
    本院審酌上開證據資料製作時之情況，尚查無違法不當及證
    明力明顯過低之瑕疵，亦認為以之作為證據應屬適當，揆諸
    前開說明，爰逕依刑事訴訟法第159條之5規定，認前揭證據
    資料有證據能力。
乙、實體方面：
一、上揭事實，業據被告朱忠益於本院審理時坦承不諱，並經證
    人黃淳瀅迭於偵查及原審審理時證述綦詳（見98年度他字第
    5593號偵查卷宗第28至29頁，及原審卷第32至37頁），復有
    行政院衛生署99年1月26日衛署醫字第0990002141號書函、
    名片、新北市政府98年10月6日北府衛醫字第0980120247 號
    函附現場稽查工作日誌表、現場照片在卷可憑（見99年度偵
    字第3683號偵查卷第2頁，及98年度他字第5593號卷第9頁、
    第20頁、第22至25頁）。而扣案之證人黃淳瀅所提出藥物六
    包（含裝放該藥物六包之紙袋一只），經臺灣臺北地方法院
    檢察署檢察事務官依法院組織法第66條之3第1項第1款之規
    定實施勘驗，勘驗結果為該裝放藥物六包之紙袋上載明「飲
    食注意事項」、「服藥方法」等語，而藥物六包之塑膠包裝
    袋上則載明「糖尿病良藥，早上」、「血活津生‧降血糖，
    睡前」、「腸胃積熱，中午」、「大小便秘，忌中午，五個
    」、「過敏型紫癜‧腎炎，晚上」、「遍身水腫，早上」等
    語，有臺灣臺北地方法院檢察署勘驗筆錄在卷可憑（見99年
    度偵字第3683號卷第55、56頁），且該等藥物經送鑑驗後，
    經檢驗雖未含有西藥成分，且無法辨識組成成分，然業已涉
    及宣稱「腸胃積熱、降血糖、糖尿病良藥、遍身水腫、過敏
    性紫癜、腎炎、便秘」等醫療效能，亦有行政院衛生署食品
    藥物管理局99年3月5日FDA研字第0990006790號函暨檢驗報
    告書、行政院衛生署中醫藥委員會99年6月18日衛中會藥字
    第0990008239號函附卷可稽（見99年度偵字第3683號偵查卷
    第11至14頁、第53頁）。被告上開自白，核與事實相符，堪
    予採信。本件事證明確，被告犯行洵堪認定，應予依法論處
    。
二、按被告朱忠益不具合法醫師資格，竟擅自從事醫療行為，核
    其所為，係犯醫師法第28條前段之未具合法醫師資格擅自執
    行醫療業務罪。被告與其女兒朱語青、朱芷萱就前開犯行，
    有犯意聯絡，為共同正犯。復按醫師法第28條規定「其所使
    用之藥械沒收之」，此固為刑法之特別規定，然此條文並未
    如刑法第200條、第205條、第209條、第219條、第265條、
    第266條第2項之「不問屬於犯人與否均應沒收之」之明文規
    定，則應回歸適用刑法第38條第1項第2款、第3項之規定，
    即醫師法第28條所謂「其所使用之藥械沒收之」，以屬於犯
    人者為限，始應予沒收。本件扣案之藥物六包，係被告看診
    後開立予黃淳瀅服用，該等藥物已為黃淳瀅所有，而非屬被
    告所有，揆諸前開說明，自不能依醫師法第28條之規定宣告
    沒收，公訴意旨認扣案之藥物六包應依醫師法第28條之規定
    宣告沒收，顯有誤會，併此敘明。
三、原審以被告朱忠益罪證明確，適用醫師法第28條前段，刑法
    第11條前段、第28條，審酌被告之品行、犯罪動機、目的、
    及從事為病患把脈、看診、開藥等醫療行為之犯罪手段，所
    為尚非屬重大侵入性之醫療行為，然所開立之藥物已造成黃
    淳瀅身體不適，暨被告犯罪後之態度等一切情狀，量處有期
    徒刑十月，經核認事用法均無違誤。被告上訴指摘原判決不
    當，為無理由，應予駁回。又被告前未曾受有期徒刑以上刑
    之宣告，有本院被告前案紀錄表附卷可稽，且被告業於本院
    審理時對其上開犯行坦認不諱，已有悔意，被告因一時失慮
    致罹刑典，經此刑之宣告後，應知所警惕而無再犯之虞，本
    院因認暫不執行其刑為當，爰依刑法第74條第1項第1款之規
    定予以宣告緩刑三年，以啟自新。
據上論斷，應依刑事訴訟法第368條，刑法第74條第1項第1款，
判決如主文。
本案經檢察官楊秀琴到庭執行職務。
中    華    民    國   100    年    3     月    23    日
                  刑事第二十庭  審判長法  官  周盈文
                                      法  官  詹駿鴻
                                      法  官  林海祥
以上正本證明與原本無異。
如不服本判決，應於收受送達後10日內向本院提出上訴書狀，其
未敘述上訴之理由者並得於提起上訴後10日內向本院補提理由書
（均須按他造當事人之人數附繕本）「切勿逕送上級法院」。
                                      書記官  林敬傑
中    華    民    國   100    年    3     月    23    日
附錄：本案論罪科刑法條全文
醫師法第28條
未取得合法醫師資格，擅自執行醫療業務者，處六個月以上五年
以下有期徒刑，得併科新臺幣三十萬元以上一百五十萬元以下罰
金，其所使用之藥械沒收之。但合於下列情形之一者，不罰：
一、在中央主管機關認可之醫療機構，於醫師指導下實習之醫學
    院、校學生或畢業生。
二、在醫療機構於醫師指示下之護理人員、助產人員或其他醫事
    人員。
三、合於第十一條第一項但書規定。
四、臨時施行急救。